臺灣高等法院刑事判決
110年度上訴字第2336號
上  訴  人  
即  被  告  袁有德





上列上訴人因違反毒品危害防制條例案件，不服臺灣桃園地方法
院109年度審訴字第2059號，中華民國110年1月14日所為之第一
審判決（起訴案號：臺灣桃園地方檢察署109年度毒偵字第1586
號），提起上訴，本院判決如下：
    主  文
上訴駁回。
    理  由
一、公訴意旨略以：上訴人即被告甲○○分別基於施用第一級及第
    二級毒品之犯意，分別於民國109年2月5日晚間7時許，在桃
    園市○○區之友人住處內，以將海洛因及甲基安非他命置於玻
    璃球燒烤吸食煙霧之方式，同時施用第一級毒品海洛因及第
    二級毒品甲基安非他命一次。嗣於109年2月6日中午12時40
    分許，為警在桃園市○○區○○○街00號查獲，並扣得如附表所
    示之物。因認被告涉犯毒品危害防制條例第10條第1項之施
    用第一級毒品及同條例第2項之施用第二級毒品罪嫌等語。
二、被告上訴意旨：被告目前依臺灣臺中地方法院裁定定應執行
    有期徒刑一年十月之刑期執行中，其中包括另犯施用第一級
    、第二級毒品之犯行（下稱前案），本案若最終裁定觀察、
    勒戒或強制戒治，豈非有同一個罪名而有二種不同裁判之疑
    慮，新法未能溯及既往到被告涉犯之前案實對被告極為不利
    ，請撤銷原判決，改科處較適當之刑等語。
三、毒品危害防制條例第20條第3項、第23條第2項、第35條之1
    於109年1月15日修正公布，並於本案被告行為後之109年7月
    15日施行。上開修正後毒品危害防制條例第20條第3項規定
    ，犯第10條之罪於觀察、勒戒或強制戒治執行完畢釋放後，
    三年後再犯第10條之罪者，適用同條前2項之規定，即再經
    觀察、勒戒或強制戒治等程序。上開所稱「三年後再犯」，
    只要本次再犯（不論修正施行前、後）距最近一次觀察、勒
    戒或強制戒治執行完畢釋放，已逾三年者，即該當之，不因
    其間有無犯第10條之罪經起訴、判刑或執行而受影響，此為
    最高法院已統一之法律見解（最高法院109年度台上大字第3
    826號裁定意旨參照）。
四、上開修正後之毒品危害防制條例強調「治療勝於處罰」、「
    醫療先於司法」之刑事政策，強化觀察、勒戒或強制戒治處
    分、命附條件緩起訴處遇措施與監禁刑罰間之交替運用，使
    之相輔相成，以助施用毒品者重生。而施用毒品者之成癮性
    、施用動機或生活環境各有不同，修正前就機構外處遇，僅
    有附命完成戒癮治療之單一模式，若不分個案情節、無論有
    否醫療必要，一律施以戒癮治療，顯然過於僵化而缺乏彈性
    ，故除以往之「觀察、勒戒或強制戒治」及「附命完成戒癮
    治療緩起訴」雙軌制處遇外，修正後毒品危害防制條例第24
    條第1項更賦予檢察官得依個案情形，以刑事訴訟法第253條
    之2第1項第4款至第6款或第8款規定，給予施用毒品者繳納
    處分金、義務勞務、心理輔導或其他預防再犯措施為附條件
    之緩起訴處分，俾其能經由多元化之緩起訴處遇，有效並適
    當戒除毒癮而澈底擺脫毒品危害。
五、又刑事訴訟法第303條第1款規定，案件有起訴之程序違背規
    定之情形者，應諭知不受理之判決。準此，行為人於109年7
    月15日以前所為施用第一級或第二級毒品之犯行，於109年7
    月15日尚未繫屬於法院或少年法院（地方法院少年法庭），
    而該行為人所為施用毒品犯行依修正後之毒品危害防制條例
    規定應予觀察、勒戒（例如再犯『含三犯及以上』距最近一次
    犯該罪經依同條例第20條第1項、第2項規定令觀察、勒戒或
    強制戒治執行完畢釋放後已逾三年）者，檢察官即應依修正
    後之規定處理，而不應逕行起訴或聲請簡易判決處刑。若仍
    予以起訴或聲請簡易判決處刑，即屬「起訴之程序違背規定
    」，依刑事訴訟法第303條第1款規定，法院即應為公訴不受
    理之諭知。
六、本院查：
（一）訊據被告對於上開施用第一級及第二級毒品之事實，業已
      於警詢及偵訊時坦承不諱，而被告為警查獲後，經警採集
      尿液送檢驗，呈嗎啡及甲基安非他命陽性反應，有新竹縣
      政府警察局毒品犯罪嫌疑人尿液採驗作業管制紀錄簿及台
      灣尖端先進生技醫藥股份有限公司濫用藥物檢驗報告等附
      卷在卷可資佐證。是被告有施用第一級毒品及第二級毒品
      之犯行，堪以認定。
（二）被告前因施用毒品案件，經臺灣桃園地方法院（下稱桃園
      地院）以87年度毒聲字第2892號裁定送觀察、勒戒後，因
      認無繼續施用毒品貨向，由臺灣桃園地方檢察署（下稱桃
      園地檢）檢察官以87年度偵字第17528號處分不起訴；嗣
      又因施用毒品，再由桃園地院以88年度毒聲字第5143號裁
      定送觀察、勒戒，因認有繼續施用毒品之傾向，該院再依
      聲請以88年度毒聲字第7745號裁定送強制戒治，期間雖曾
      經桃園地院以89年度毒聲字第3290號裁定停止戒治所餘期
      間付保護管束而釋放，惟其於保護管束期間又犯施用毒品
      罪，經同法院以89年度毒聲字第5610號裁定撤銷前停止戒
      治，並令入戒治處所施以強制戒治，於90年7月2日執行完
      畢出戒治所，其後未再有受任何觀察、勒戒或強制戒治之
      執行等情，有本院被告前案紀錄表在卷可稽（見本院卷第
      29頁至第70頁）。是被告本案施用第一級、第二級毒品之
      時間，距其最近一次經依法強制戒治執行完畢釋放後顯已
      逾三年。而被告本案係於109年7月15日毒品危害防制條例
      修正施行前之109年2月5日犯該條例第10條之施用毒品罪
      ，揆諸前揭說明，檢察官應直接適用前述修正後毒品危害
      防制條例之規定，故被告本案施用第一、二級毒品犯行，
      既非屬距離前次觀察、勒戒或強制戒治執行完畢後三年內
      再犯之情形，即應依法再行觀察、勒戒、強制戒治或多元
      化之緩起訴處遇程序，而非逕予起訴。
（三）本案係於109年10月7日始繫屬於桃園地院，有桃園地檢10
      9年9月28日桃檢俊孝109毒偵1586字第1099103610號函上
      所蓋桃園地院收文日期章戳一枚在卷可憑（見原審卷第7
      頁），顯見本案於繫屬時，已與修正後毒品危害防制條例
      第23條第2項所定訴追要件不符。從而，原審認檢察官逕
      對被告本案施用第一級及第二級毒品犯行提起公訴，係起
      訴之程序違背規定而諭知公訴不受理之判決即核無不合。
      被告上訴主張更為適當刑度之判決，並無理由，應予駁回
      。
據上論斷，應依刑事訴訟法第368條、第372條，判決如主文。　
中　　華　　民　　國　　110 　年　　7 　　月　　22　　日
                  刑事第二十庭  審判長法　官  王復生
                                      法　官  張紹省
                                      法　官  遲中慧
以上正本證明與原本無異。
如不服本判決，應於收受送達後20日內向本院提出上訴書狀，其
未敘述上訴之理由者並得於提起上訴後20日內向本院補提理由書
（均須按他造當事人之人數附繕本）「切勿逕送上級法院」。
                                      書記官  鄭巧青
中　　華　　民　　國　　110 　年　　7 　　月　　22　　日